【裁判字號】    97,行商訴,19
【裁判日期】    971016
【裁判案由】    商標註冊
【裁判全文】
智慧財產法院行政判決
                                 97年度行商訴字第00019號
                                民國97年10月2日辯論終結
原     .告  法商賽玲有限公司（CELINE）
代  表  人  甲○○○○○○○（
訴訟代理人  陳長文 律師
            蔡瑞森 律師（兼送達代收人）
被      告  經濟部智慧財產局
代  表  人  乙○○(局長)
訴訟代理人  丙○○
上列當事人間因商標註冊事件，原告不服經濟部中華民國97年5
月23日經訴字第09706107210 號訴願決定，提起行政訴訟，本院
判決如下︰
    主  文
原告之訴駁回。
訴訟費用由原告負擔。
    事實及理由
一、事實概要︰原告前於民國95年9 月29日以如附件一所示之「
    Toile C Sulky （Nouvelle 2006 ）    」商標（下稱系爭
    商標），指定使用於商標法施行細則第13條所定商品及服務
    分類表第18類之「皮革及人造皮；旅行袋、行李箱、旅行用
    皮夾、旅行用皮件、皮箱、手提行李箱、保護衣服用之攜帶
    提袋、不含化粧用品之化粧箱、背囊、附肩帶之女用手提包
    、手提袋、公事箱、公事包、錢囊、口袋型皮夾、小錢包、
    鑰匙包、信用卡用皮夾；雨傘」及第25類之「衣服及內衣包
    括毛衣；襯衫、T 恤，套裝，襪子，服飾用皮帶，圍巾，領
    帶，披肩，背心，裙子，雨衣，大衣、外套，吊襪帶、吊褲
    帶，褲子，牛仔裝，套頭毛衣，罩袍，夾克，禦寒用手套，
    服飾用手套，緊身衣，短襪，泳衣，浴袍，睡袍，睡衣，短
    褲，服飾用袋口方巾；高跟鞋，低跟鞋，涼鞋，靴子，拖鞋
    ，網球鞋；冠帽，束頭巾」商品，向被告智慧財產局申請註
    冊。案經被告審查，認本件商標圖樣係重覆連續印花裝飾圖
    案，以之指定使用於前揭商品，易使一般消費者將該連續圖
    案視為商品之一般外觀花樣設計，不具先天識別性；且原告
    所檢送之證據資料亦不足以證明本件商標已取得後天識別性
    ，應不准註冊，乃以97年1 月17日商標核駁第304682號審定
    書為核駁之處分。原告不服，提起訴願，經經濟部97年5 月
    23 日 經訴字第09706107210 號訴願決定駁回，原告仍不服
    ，遂向本院提起行政訴訟。
二、原告主張：
  (一)系爭商標是以原告創始人姓名的第一個字母「C 」和「美國
    雙輪馬車」重覆連續排列延伸組合而成，為原告所創應具先
    天識別性：
  1.按「商標應足以使商品或服務之相關消費者認識其為表彰商
    品或服務之標識，並得藉以與他人之商品或服務相區別」，
    又商標不符合第5 條規定者不得註冊，固為商標法第5 條第
    2 項及第23條第1 項第1 款所明定，惟倘若商標有同法第23
    條第4 項之情形，亦即已經商標申請人使用且在交易上成為
    營業上商品之識別標識，則不適用之。依照被告所頒布之「
    商標識別性審查基準」，一商標是否已因申請人之使用而取
    得「識別性」，應考量使用該商標於指定商品或服務之時間
    長短、使用方式及同業使用情形，使用該商標於指定商品之
    營業額或廣告數量，使用該商標於指定商品之市場分布、銷
    售網路、販賣陳列之處所，各國註冊之證明等等，亦應就指
    定使用之商品、消費者之認知、實際交易情況及其使用方式
    ，判斷是否足以使相關消費者認識其為表彰商品或服務之標
    識，並得藉以與他人之商品相區別。換言之，必須觀察商標
    圖樣之文字、圖形、記號、顏色、聲音、立體形狀或其聯合
    式等與商品之關係是否足以使商品或服務之相關消費者認識
    其為表彰商品或服務之標識，不能僅就商標圖樣構圖設計之
    繁簡程度為唯一的審查依據。
  2.原告西元1945年創立以來，以經營專門設計販賣各種童鞋的
    精品店起家，其後業務範圍擴展到皮包系列，分別於西元19
    59年成立了女鞋部，西元1966年成立了女仕皮包部。到了60
    年代末，原告決定成立高級女裝成衣部，進一步擴張其時尚
    精品帝國的版圖，所生產製造的服裝、皮包、女鞋、皮手套
    等商品，無論設計或選材，都相當豐富精緻，強調與服裝之
    間的和諧搭配性，所生產之商品一直是卓越品質和精緻時尚
    的代名詞。原告的品牌標識除了字母「C 」和「     」，象
    徵著擁有如馬具般精緻品質的「美國雙輪馬車    」圖案（
    詳如附件二）也常常出現在原告的皮包與皮鞋上，前述該等
    標識業已成為相關消費者辨識原告品牌產品的標誌及依據。
  3.西元1967年首次推出「COUTURE SPORTWEAR 」CELINE女裝時
    ，CELINE女士便將廣告Logo全改成「美國雙輪馬車」圖案，
    當該圖案成為原告品牌標誌時，原告最早之印花織布衣料也
    應運而生。原告結合創始人姓名的第一個字母「C 」和「美
    國雙輪馬車    」成為系爭商標，為原告高爾夫球系列產品
    主要辨識品牌，第一件印有本件商標的產品係為奢華旅遊及
    別緻目的地所設計的旅行包。是以系爭商標因其具獨特之排
    列設計，予消費者鮮明清晰之印象，極易吸引消費者的注意
    力。
  4.原告歷年印製之商品型錄皆廣泛使用系爭商標作為原告商品
    之表徵，因原告之本件商標商品材質精細、款式多樣，於國
    內外屢獲時尚雜誌報導，而廣為各國消費者所知悉，更遑論
    近年來我國消費者對於精品品牌之喜愛及媒體之大量報導，
    我國消費者當然亦對本件商標極為熟識。再者，於搜尋引擎
    隨意鍵入關鍵字「C-Sulky 」，即可查得眾多有關本件商標
    商品之網站報導及介紹，足證系爭商標之各式皮包、衣服、
    靴鞋等商品，業為全球相關消費者及同業所熟知。
  5.原告於申請階段提呈之答辯理由附件1 之原告網站歷史資料
    及其他網路中文報導，以及於訴願階段提呈之訴願理由附件
    4 之西元2006年自由時報（電子報）有關系爭商標由來報導
    ，雖無顯示系爭商標圖樣，但該等資料、報導中提及『原告
    CELINE精品品牌標識一直是字母「C 」。此外，象徵著擁有
    馬具般精緻品質的「美國雙輪馬車    」圖案，也常常出現
    在Celine的皮包與皮鞋上』、『Celine的美國雙輪馬車（
    Sulky Logo），最早出現在手帕圖案，到了1998年，才在
    Reay-to-Wear系列上出現。以精緻刺繡圖案展現於時裝及皮
    包裝飾的Sulky ，在05年秋冬開始「復活」，出現在配件包
    包上。本季更是大放異彩，不論在衣角、鞋包上都可以看到
    Sulky 現身。當美國雙輪馬車成為品牌的商標時，Celine最
    早的印花布織衣料也應運而生。它結合了創始人姓名的第一
    個字母C 和「美國雙輪馬車」。第一項印有「C-Sulky 」商
    標的產品，為奢華旅遊及別緻目的地所設計的旅行包，當時
    多採用米色、藍色和栗棕色，本季則以不同材質、風格與顏
    色被重新詮釋，推出全新青春時髦的「C-Sulky 」系列』，
    足可證明當消費者一眼見到以字母「C 」和「美國雙輪馬車
        」重覆連續排列延伸組合而成之本件系爭商標時，即可
    輕易辨識出其為原告品牌。
  6.依商標法第23條第1 項條文係「商標有下列情形之一者，不
    得註冊」，並非「不得申請註冊」，故審查系爭商標是否違
    反商標法第23條第1 項第1 款情形時，不應以申請時作為准
    駁依據，故被告在訴願決定書中所述原告提呈之產品型錄上
    有刊印日期且日期在本件商標申請註冊日前者僅有4 頁，乃
    錯誤取捨原告提呈之證物，此部分之決定乃違法不當，可證
    明商標識別性有無之證物只要其日期係在審查本件商標識別
    性階段中提呈，包括申請階段、訴願階段及行政訴訟階段皆
    應採納。此外，原告欲說明於申請註冊及訴願階段所檢附之
    證物中明顯可見本件「    」商標使用者除了訴願決定書中
    所述之訴願附件3 之西元2005年12月TVBS周刊報導本件商標
    產品彩色影本外，另有訴願附件5 之蕃薯藤網站有關本件商
    標由來報導彩色影本，申請階段提呈之答辯理由附件2 的西
    元2006、2007及2008年本件商標產品型錄彩色影本。原告再
    提呈明顯可見本件商標「    」（圖形）以及「Toile C
    Sulky （Nouvelle 2006 ）」( 文字) 之下述證據資料供參
    考：
    西元2006年4 月蘋果日報報導系爭商標產品之電子報彩色
      影本1 份。
    西元2006年7 月東森新聞報導系爭商標產品之電子報彩色
      影本1 份。
    西元2008年marie claire、VOGUE 、CTW 雜誌，中國時報
      、蘋果日報報導系爭商標產品彩色影本5 份。
    Google搜尋引擎資料顯示含有關鍵字「C-Sulky 」之資料
      報導皆為原告之商標及產品1 份。
    Yahoo 搜尋引擎資料顯示含有關鍵字「C-Sulky 」之資料
      報導皆為原告之商標及產品1 份。
  7.在中華民國臺灣，原告在臺北麗晶飯店、臺北太平洋SOGO百
    貨公司（敦南館）、臺北大葉高島屋百貨公司、臺北101 百
    貨公司、臺北新光三越百貨公司（信義A9館）、臺中新光三
    越百貨公司、臺南新光三越百貨公司、高雄漢神百貨公司共
    有8 個銷售據點，原告每年銷售本件商標產品之銷售額超過
    新臺幣700 萬元。依被告於訴願決定書中提及依產品單價換
    算後可知銷售數量僅有數百件，惟因本件商標商品係精品，
    產品單價高，並非如日常生活用品單價低，故銷售量自然不
    會如日常生活用品般很多，考量系爭商標商品在臺灣是否已
    達識別性應以銷售總額，非銷售量為準。又商標識別性係以
    「商品相關消費者」是否認識其為表彰商品之標識為判斷者
    ，故本件商標是否具識別性應以精品消費者角度論斷。職是
    ，系爭商標經原告廣泛長期在全球多國使用，交易上已成為
    原告商品之識別標識，應具商標識別性，而符合商標法第23
    條第4 項規定之適用。
  8.參酌其他世界知名產銷皮包、衣服之精品公司，諸如Louis
    Vuitton （LV）、Fendi 、Loewe 、Gucci 、Coach 、Cart
    ier 、Dior、Burberry等公司，皆可發現該等公司流行將公
    司知名之代表文字（單一或少數字母）或圖形logo重覆連續
    排列組合使用在商品上，成為時尚風潮，顯見精品業者早已
    體認到消費者在選購產品時，會將皮包、衣服上之文字、圖
    形、花紋或其結合之圖樣設計一併列入考量。而業者也精心
    設計各式文字、圖形、花紋或其結合之圖樣設計以期吸引消
    費者之注意，締造營業佳績。因此，皮包、衣服上的文字、
    圖形、花紋或其結合之圖樣設計儼然已成為能識別商品來源
    的標誌之一，而具識別性。系爭本件商標「    」圖樣是以
    原告創始人姓名CELINE的第一個字母「C 」和「美國雙輪馬
    車    」重覆連續排列延伸組合而成，為原告所創且「C 」
    字母已成為原告之代名詞，故應具先天識別性。
  (二)系爭商標已於諸多國家取得商標之註冊，可見該商標已取得
    識別性，而具備有註冊為商標之一切要件：
  1.按不具識別性之商標不得申請註冊專用，乃世界各國審查商
    標註冊一致之原則，查本件商標已於世界多國取得商標註冊
    ，如世界智慧財產權組織(OMPI)、歐盟、法國、香港、沙烏
    地阿拉伯、黎巴嫩等國。上述註冊申請均未因不具識別性而
    遭核駁，足證系爭商標顯然具備有註冊為商標之一切要件，
    應得以註冊。由於電子媒體及網際網路（Internet）的發達
    ，使資訊傳遞一瞬間即可流通於世界各地，全球儼然成為一
    個地球村，故審查相關商標之註冊與否時亦應有國際觀，否
    則在他國可註冊專用之商標到中華民國卻不具註冊性，他人
    以相同商標使用在相同或類似的商品上即屬公然仿冒，原告
    竟然因無法取得註冊而不能以商標法就他人仿冒行為加以主
    張應有權益，實有違商標法制訂之宗旨。
  2.商標註冊保護雖係屬地主義，惟商標本身深具國際性，有關
    「缺乏識別性而不得註冊」之條件，非我國獨有之制度，國
    際上各智慧財產權組織及各國對此皆列為必備之要件，是懇
    請本院於審查本件商標是否具備識別性時，宜適度採酌參考
    其他智慧財產權組織及國家之審查標準，才不致失之偏頗或
    流於主觀，致原告權益無法獲註冊之合法保障。
  (三)被告業已核准註冊多件類似系爭商標重覆連續延伸圖案之態
    樣作為商標圖樣，顯見該等態樣並非不得註冊，行政機關為
    行政行為時應受「平等原則」之拘束：
  1.現行商標法對多元商標概念之保護，不再只是一般傳統平面
    文字或圖形，類似本件商標以各式文字、圖形、花紋或其結
    合之圖樣設計之連續延伸圖案態樣而取得註冊者，亦非特例
    首創，如原告註冊第1039131 號及1039319 號「    」商標
    （見附件三），與其他業者之註冊第1074587 號「    」商
    標、註冊第896136號「    」商標、註冊第905930號「
    」商標、註冊第1070445 號「    」商標（見附件四）。足
    證以各式文字、圖形、花紋或其結合之圖樣設計之連續延伸
    圖案態樣亦係消費者辨識商品來源之表徵之一，當然具有商
    標識別作用。上述商標中之註冊第1039131 及1039319 號「
        」商標亦為原告所擁有，該商標同樣含有原告知名之字
    母「C 」，僅「    」與本件商標中之「美國雙輪馬車」不
    同，該商標與本件商標圖案設計概念極相彷彿，故本件「
    」商標應同樣具商標識別性。
  2.依行政程序法第6 條「行政行為非有正當理由，不得為差別
    待遇」之「平等原則」之規定，前所列舉之商標既均得註冊
    ，依相同之行政慣例，被告自應核准本件商標之註冊，方符
    行政程序法上平等原則之規定。雖商標審查係採「個案審查
    原則」，但「個案審查原則」僅是賦予行政機關於為行政處
    分時能斟酌個案具體之狀況，而作一最符合個案正義之處分
    ，絕非賦予行政機關破壞前述原則，可為互相矛盾之處分之
    理由，況「平等原則」屬於法律位階，其效力高過商標審查
    所採之「個案審查原則」。因此，於本案情形，斟酌前所列
    舉之註冊商標，情況雷同之本件商標亦應准予註冊，始為公
    允。
  (四)退萬步言，縱然本件商標不具先天識別性，由上述文件資料
    可知，原告確係將本件商標作為表彰商品來源之標識，藉以
    與其他廠商之皮包、衣服類商品相區別，而市場上的消費者
    以及同業，亦認知「Toile C Sulky （Nouvelle 2006 ）」
    乃是一種品牌，為原告商品特有之表徵，並非如被告所言本
    件商標圖樣極易使相關消費者視為其為指定商品之外觀裝飾
    花樣之設計款式。職是，本件商標已然成為經原告使用且在
    交易上成為其營業上商品之識別標識，而取得後天之識別性
    ，有商標法第23條第4 項規定之適用，得以排除同法第5 條
    第2 項規定之適用，應准予註冊。
  (五)並聲明求為判決撤銷訴願決定及原處分，並判命被告應就原
    告95年9 月29日申請案號第095049969 號商標註冊申請事件
    ，作成核准審定之處分。
三、被告則以：
  (一)按「商標應足以使商品或服務之相關消費者認識其為表彰商
    品或服務之標識，並得藉以與他人之商品或服務相區別。」
    為商標法第5 條第2 項所明定，又商標「不符合第5 條規定
    者。」不得註冊，復為商標法第23條第1 項第1 款所明定。
    原告申請註冊之「Toile C Sulky （Nouvelle 2006 ）
    」商標圖樣，係重複連續印花裝飾圖案，以之指定使用於第
    18類：「皮革及人造皮；旅行箱，行李箱，旅行用皮夾，旅
    行用皮件，皮箱，手提行李箱，保護衣服用之攜帶提袋，不
    含化粧用品之化粧箱…」商品、第25類：「衣服及內衣包括
    毛衣，襯衫，Ｔ恤，套裝，襪子，服飾用皮帶，圍巾，領帶
    ，披肩，背心，裙子，雨衣，大衣、外套，吊襪帶、吊褲帶
    ，褲子，牛仔裝，套頭毛衣，罩袍，夾克…」商品，依一般
    消費者之認知，易將該連續圖案視為所指定使用商品之一款
    外觀花樣設計，實難足以使相關商品購買人認識其為表彰商
    品之標識，並得藉以與他人之商品相區別，應不具商標識別
    性。
  (二)審酌其所檢送實際使用於皮包等商品之型錄及本件商標於其
    他國家獲准註冊之資料，亦不足以認定本件商標圖樣在我國
    已經由原告使用而成為交易上之識別標識。又原告所舉案例
    ，因個案核准時之證據資料與考量因素並非一致，故不得執
    為本案應予核准註冊之論據，併此指明。
  (三)聲明求為判決駁回原告之訴。
四、兩造之爭點在於：(一)系爭商標是否具有先天的識別性（是否
    符合商標法第5 條第2 項之規定）？(二)系爭商標經原告使用
    後，是否取得商標第二層意義而具有識別性（有無商標法第
    23條第4 項規定之適用）？經查：
  (一)系爭商標不具先天的識別性（不符合商標法第5 條第2 項之
    規定）：
  1.按「商標應足以使商品或服務之相關消費者認識其為表彰商
    品或服務之標識，並得藉以與他人之商品或服務相區別」，
    為商標法第5 條第2 項所明定，又「商標不符合第5 條規定
    者，不得註冊」，復為商標法第23條第1 項第1 款所明定。
    又審查商標有無識別性「應就指定使用之商品或服務、消費
    者之認知、實際交易情況及其使用方式，判斷是否足以使相
    關消費者認識其為表彰商品或服務之標識，並得藉以與他人
    之商品或服務相區別」（商標識別性審查基準參照）。
  2.本件原告申請註冊之「Toile C Sulky （Nouvelle  2006）
        」商標圖樣，係重複連續印花裝飾圖案，以之指定使用
    於第18類：「皮革及人造皮；旅行箱，行李箱，旅行用皮夾
    ，旅行用皮件，皮箱，手提行李箱，保護衣服用之攜帶提袋
    ，不含化粧用品之化粧箱…」商品、第25類：「衣服及內衣
    包括毛衣，襯衫，Ｔ恤，套裝，襪子，服飾用皮帶，圍巾，
    領帶，披肩，背心，裙子，雨衣，大衣、外套，吊襪帶、吊
    褲帶，褲子，牛仔裝，套頭毛衣，罩袍，夾克…」商品，依
    一般消費者之認知，易將該連續圖案視為所指定使用商品之
    一款外觀花樣設計，而非文字圖形圖樣，尚不足以使相關消
    費者認識其為表彰商品之標識，並得藉以與他人之商品相區
    別，無法顯示出其獨特之識別性，應有前揭法條所規定不得
    註冊之事由。
  3.原告另稱其申請註冊之第1039131號 及1039319 號「    」
    ，同樣含有原告知名之字母「C 」，僅「    」與系爭商標
    中之「美國雙輪馬車」不同，該商標與系爭商標圖案設計概
    念極相彷彿，故本件「    」商標應同樣具商標識別性。惟
    查第1039131 號及1039319 號商標係依商標法第5 條第2 項
    規定核准，既依原告所提證據而獲准註冊等情，為兩造所不
    爭執，並有經濟部智慧財產局商標資料檢索服務2 紙附卷可
    稽，亦不足以據為系爭商標具有識別性之有利證據。
  (二)系爭商標經原告使用後，未取得商標第二層意義而具有識別
    性（無商標法第23條第4 項規定之適用）：
  1.原告所檢附商標實際使用態樣，係將該文字作為裝飾圖形呈
    現，與單純文字商標圖樣有所差異，無法認定為是系爭商標
    之使用，或係以「CELINE」、「Les Cuirs Sulky 」作為指
    示商品之來源，均無法作為該商標圖樣經長期使用而取得後
    天識別性之具體事證。
  2.系爭商標既無經長期使用而取得後天識別性之具體事證，有
    如上述，則原告稱：在國內之臺北麗晶飯店、臺北太平洋SO
    GO百貨公司（敦南館）、臺北大葉高島屋百貨公司、臺北10
    1 百貨公司、臺北新光三越百貨公司（信義A9館）、臺中新
    光三越百貨公司、臺南新光三越百貨公司、高雄漢神百貨公
    司等8 個銷售據點，每年銷售本件商標產品之銷售額超過新
    臺幣700 萬元云云，自與系爭商標之使用無涉，原告所稱取
    得後天識別性自無所憑。
  3.原告另稱其他Louis Vuiton（LV）、Fendi 、Loewe 、Gucc
    i 、Coach 、Cartier 、Dior、Burberry等公司，皆可發現
    該等公司流行將公司知名之代表文字（單一或少數字母）或
    圖形logo重覆連續排列組合使用在商品上乙節，該等案例或
    以字母圖形化設計作為商標圖樣申請註冊，或為幾何圖形之
    設計，核其案情與本件單純文字商標不盡相同，案情各異，
    自不得比附援引，執為本件商標亦應准予註冊之論據；又系
    爭商標於其他國家獲准註冊，因各國國情法制各異，自無法
    比附援引，併此敘明。
  (三)綜上所述，系爭商標不符合商標法第5 條之規定而不得註冊
    ，且亦無經原告使用且在交易上已成為原告商品或服務之識
    別標識之情形，依據同法第23條第1 項第1 款、第4 項之規
    定自不得註冊，被告所為核駁之處分，洵無違誤，訴願決定
    予以維持，亦無不合。原告徒執前詞，訴請撤銷，並命被告
    作成准予系爭商標註冊之處分，均無理由，應予駁回。又本
    案事證已臻明確，兩造其餘攻擊防禦方法均與本件判決結果
    不生影響，故不逐一論述，併此敘明。
五、據上論結，本件原告之訴為無理由，依行政訴訟法第98條第
    1 項前段，判決如主文。
中    華    民    國    97    年    10    月    16    日
                  智慧財產法院第二庭
                        審判長法  官  陳國成
                              法  官  陳忠行
                              法  官  曾啟謀
以上正本係照原本作成
如不服本判決，應於送達後20日內，向本院提出上訴狀並表明上
訴理由，如於本判決宣示後送達前提起上訴者，應於判決送達後
20日內補提上訴理由書（須按他造人數附繕本）。
中    華    民    國    97    年    10    月    17    日
                              書記官  王月伶


司法院資訊處製作；財團法人民間司法改革基金會備份。
